【裁判字號】    98,台上,1652
【裁判日期】    980326
【裁判案由】    妨害投票
【裁判全文】
最高法院刑事判決            九十八年度台上字第一六五二號
上  訴  人  台灣高等法院花蓮分院檢察署檢察官
被      告  丙○○
選任辯護人  張靜律師
被      告  丁○○
            乙○○
            甲○○
上列上訴人因被告等妨害投票案件，不服台灣高等法院花蓮分院
中華民國九十七年十二月九日第二審判決（九十七年度上訴字第
四號，起訴案號：台灣台東地方法院檢察署九十六年度撤緩偵字
第一三、一四、一五、一六號），提起上訴，本院判決如下：
    主  文
原判決撤銷，發回台灣高等法院花蓮分院。
    理  由
本件原判決以公訴意旨略稱：被告甲○○與前任台東縣議會副議
長暨台灣省台東縣議會第十六屆議員候選人、當選人並同時為鹿
野鼎開發股份有限公司（下稱鹿野鼎公司）董事長林惠就之配偶
，即台東縣鹿野地區農會總幹事潘永豐為舊識；被告乙○○為鹿
野鼎公司董事長特別助理紀香君之妹；被告丙○○係承包鹿野鼎
公司所經營鹿鳴溫泉酒店營造工程承包商大清營造股份有限公司
之副總經理；被告丁○○則為林惠就議員之祕書。甲○○、乙○
○、丙○○及丁○○分別因與林惠就、潘永豐、紀香君有前開關
係而知悉渠三人共同謀議於民國九十四年六月三十日前，由外縣
市鄉鎮虛偽遷移人口至台東縣議會第十六屆議員選舉第四選區（
台東縣鹿野鄉、關山鎮、池上鄉及海端鄉）內設籍，增加第四選
區之總人口數以維持該選區三席應選名額，藉之提高林惠就之當
選機會及得票數的選舉舞弊策略及實行計畫，乃基於與林惠就、
潘永豐、紀香君之直接犯意聯絡，由受潘永豐指使之甲○○於同
年六月三十日之前，與周金樹（嗣更名為周萬嵩，以下仍稱周金
樹）、林東輝、黃榮山、鍾中義、李日良等五人共同將戶籍虛偽
遷入台東縣鹿野鄉○○○村○○○路五號，其中周金樹並於同年
十二月三日前往投票所投票；乙○○則受紀香君之指使而於同年
六月二十日，與其父母紀森雄、陳碧連共同將其自己及配偶王文
敬之戶籍虛偽遷入台東縣鹿野鄉○○○村○○○路○段一七九巷
十五號戶籍內，而乙○○並於同年十二月三日前往投票所投票；
丙○○、丁○○則與紀香君、林銘榮、陳憲彰、史永樂、潘鴻志
等人，基於直接與間接之犯意聯絡，共同於同年六月三十日虛偽
遷移郭清山等人之戶籍至其等並未實際居住之台東縣關山鎮○○
路五十七號等戶籍內。甲○○、乙○○、丙○○及丁○○（下稱
甲○○等四人）與林惠就、潘永豐、紀香君等一干共犯，於同年
五月十日至六月三十日期間，總計共同虛偽遷移陳永昆、李嘉芳
等三六四人之戶籍，至其等並未實際居住之上述戶籍及台東縣鹿
野鄉○○村○○路○段二００－一號等址戶籍內。嗣第四選區果
因有上述陳永昆、李嘉芳等三六四人遷入，使該選區截至同年六
月三十日止之選舉區人口數增加為二萬三千二百三十人，以些微
差距而高於第二選區，致使第四選區之應選名額由二名增加為三
名（第二選區則由二名減為一名），其中黃愛倫等虛偽遷移戶籍
至台東縣鹿野鄉及關山鎮之「幽靈人口」共七十三人，並因設籍
於第四選區內滿四個月而取得於該選區行使投票權之不正權利，
且更分別於同年十二月三日前往投票所投票圈選林惠就，使該屆
議員選舉第四選區之應選名額與林惠就得票數等投票結果發生不
正確之結果。因認被告甲○○等四人均涉犯刑法第一百四十六條
第一項、第二項之妨害投票正確罪嫌云云；但經審理結果，認為
不能證明甲○○等四人犯罪，因而撤銷第一審科刑判決，改判諭
知甲○○等四人均無罪。固非無見。
惟按：審理事實之法院，對於案內與待證事項有關之一切證據，
除認為不必要者外，均應詳為調查，然後基於調查所得之心證以
為判斷之基礎。故證據雖已調查，而尚有其他必要部分並未調查
，仍難遽為被告有利或不利之認定。又九十六年一月二十四日修
正前刑法第一百四十六條第一項規定：「以詐術或其他非法之方
法，使投票發生不正確之結果或變造投票之結果者，處五年以下
有期徒刑。」（九十六年一月二十四日修正公布，增訂第二項：
「意圖使特定候選人當選，以虛偽遷徙戶籍取得投票權，而為投
票者，亦同。」原第二項未遂犯之規定移置第三項，第一項條文
並無變更），其立法目的在杜絕任何選舉舞弊，以達選舉之純正
及公平；即採概括規定，凡使用詐術，或詐術以外之其他一切非
為法律所許之方法，以達妨害選舉之純正及公平者，均有上引規
定之適用。原判決雖以：甲○○等四人虛偽遷移戶籍後，戶政機
關仍有查核、撤銷登記之權限，亦非甲○○等四人一有此行為，
即能達成影響前揭議員應選名額之目的。公訴人所指訴甲○○等
四人，所為增加第四選區之總人口數以維持該選區三席應選名額
之虛偽遷移戶籍行為，尚不符刑法第一百四十六條之構成要件；
且郭清山等人既未參與投票行為，是甲○○等四人所為尚不致發
生投票不正確結果或變造投票結果。又甲○○僅將潘永豐所說人
口數不夠之事告訴周金樹，並無要求周金樹需前往投票，自無與
證人周金樹有「妨害投票結果正確罪」之犯意聯絡。而乙○○欲
承租公有地外，純係基於確保該選舉區三席應選名額之原因，並
非意圖投票支持特定候選人而遷徙戶籍甚明等由。因認甲○○等
四人均無被訴之妨害投票犯行。然查：(一)、人民有居住及遷徙之
自由，固為憲法第十條所明定，但其所謂居住遷徙自由，並非漫
無限制而得任意行使。在為防止妨礙他人自由，避免緊急危難，
維持社會秩序，或增進公共利益所必要者，依憲法第二十三條之
規定，仍得以法律限制之，此即所謂法律保留原則。又公職人員
選舉罷免法第十五條第一項規定：「有選舉權人在各該選舉區繼
續居住四個月以上者，為公職人員選舉各該選舉區之選舉人。」
係以確有在各該選舉區繼續居住四個月以上之事實，為其取得選
舉人資格之條件，而非單憑形式上之戶籍登記，為認定之唯一依
據。且在行政區域內之政權，應由該行政區之人民行使，始符主
權在民之原則，如由其他地區之人民越俎代庖，自與上開原則及
公職人員選舉罷免法第十五條第一項規定之意旨相違。是公職人
員選舉罷免法第十五條第一項規定之目的，即在於管理戶籍、維
護社會秩序及選舉之公平性，為維護社會秩序之必要，而對人民
居住遷徙自由所附加之限制。故為參與公職人員法定選舉之投票
，以取得選舉權為目的，並無遷入及繼續居住該選舉區四個月以
上之事實，而於四個月前虛報戶籍遷入登記，經戶政機關編入選
舉人名冊並公告確定，乃參加投票選舉，其妨害選舉之純正及公
正性結果，至為顯然。如認虛報戶籍以參與投票者，仍屬合法之
選舉權人，無異任由與選舉區內利害無關之人代為行使選舉權，
自非的論。則倘郭清山等人均無居住上開選舉區之事實，又無其
他必需遷移戶籍之正當或合理事由，而係為參與本件縣議員選舉
之投票，以取得選舉權為目的，於四個月前虛報戶籍遷入登記，
經戶政機關編入選舉人名冊並公告確定，雖其等於九十四年十二
月三日未參加投票，然能否因此即謂甲○○等四人為增加前揭第
四選區之總人口數，以維持該選區三席應選名額之虛偽遷移戶籍
行為，係屬合法行為，而與修正前刑法第一百四十六條第一項所
定之「非法之方法」不該當，即至堪研求。原審未遑斟酌及此，
遽認甲○○等四人並無被訴之妨害投票犯行，自嫌速斷。(二)、甲
○○於原審法院九十五年度選上訴字第三七號林惠就等人妨害投
票案件（下稱另案）審理中，於九十五年四月三日檢察官偵訊時
以證人身分具結證稱：伊從未實際居住在鹿野鄉○○路五號，是
因為伊認識十多年的友人潘永豐跟伊說他太太要在鹿野地區選議
員，為了幫忙選舉，請伊找一些人遷戶籍過來，伊就把自己的戶
籍遷過來，並告訴友人黃榮山（未取得選舉人資格，不屬本案共
同正犯）、林東輝、周金樹、李日良、鍾中義要遷戶籍幫忙潘永
豐的太太選議員的事，他們都同意，我就把他們的戶籍也都遷到
鹿野，林東輝及周金樹是伊自己帶他們去辦遷移手續的，其他李
日良、鍾中義、黃榮山是伊帶他們到鹿野農會找潘永豐，告訴潘
永豐伊有找他們三個來幫忙遷戶籍，潘永豐就打電話叫紀香君過
來拿他們的證件去辦理遷移手續等語綦詳（見另案九十五年度選
偵字第二０號偵查影印卷第一宗第一至三頁偵查筆錄）。核與證
人即遷移自身戶籍至鹿野鄉○○村○○路五號之黃榮山於另案偵
查中具結證稱：伊從未居住於鹿野鄉○○村○○路五號，是因為
友人甲○○說鹿野地區人口不足，為了幫忙議員選舉，請伊把戶
籍遷過去，伊就把戶籍遷到那邊；在辦理遷移戶籍手續時甲○○
有打電話給潘永豐，潘永豐就叫一個小姐到戶政事務所把伊的證
件拿去，伊就寫了一張委託書請她幫忙辦手續等語（見九十四年
度選偵字第五三號偵查影印卷第十宗第三十七、三十八頁偵查筆
錄）；證人周金樹於另案第一審法院準備程序所稱：伊有遷移戶
籍至鹿野鄉○○路五號，是因甲○○要其遷移，並於九十四年十
二月三日有至鹿野鄉投票（見九十五年度蒞字第六三四號卷，第
一宗第三二０至三二二頁）等語之情節相符。甲○○已供承遷移
周金樹等人戶籍之原因係為幫忙議員選舉；證人黃榮山、周金樹
亦如此證述。原判決對於上揭不利於甲○○之證據未予究明，遽
為其有利之認定，自有調查未盡及理由不備之違法。(三)、原判決
採信乙○○所為：遷戶籍之原因，是要以伊名義承租公有地之辯
解，無非以其所提出國有耕地放租租賃契約書影本為憑（見原判
決第十一頁，理由四、(六)之３）。然依卷附乙○○之戶籍謄本所
載，其係於九十四年六月二十日將戶籍遷入台東縣鹿野鄉○○村
○○路○段一七九巷十五號紀森雄戶內（見原審卷第七宗第三一
四頁）。而上揭國有耕地放租租賃契約書所載租期係自九十五年
六月二十一日至一百零四年十一月三十日止，訂約日期所蓋印戳
僅見「？6.27」，確實日期並不明瞭（見同上卷第三一九頁）。
是上揭國有耕地放租租賃契約之簽訂，與乙○○之遷移戶籍究竟
有何關聯？能否謂其遷移戶籍係有正當事由而屬合法行為？均仍
有疑義。原審未詳加調查釐清並載明其理由，遽認本件並無積極
證據足證乙○○有被訴之妨害投票犯行，亦有應於審判期日調查
之證據而未予調查之違誤。檢察官上訴意旨執此指摘原判決不當
，尚非全無理由，應認原判決有撤銷發回更審之原因。
據上論結，應依刑事訴訟法第三百九十七條、第四百零一條，判
決如主文。
中    華    民    國  九十八  年    三    月  二十六  日
                      最高法院刑事第九庭
                          審判長法官  邵  燕  玲
                                法官  李  伯  道
                                法官  孫  增  同
                                法官  李  英  勇
                                法官  林  俊  益
      本件正本證明與原本無異
                                      書  記  官
中    華    民    國  九十八  年    三    月  三十一  日
                                                      Ｅ


司法院資訊處製作；財團法人民間司法改革基金會備份。
